最　高　行　政　法　院　判　決
　　　　　　　　　　　　　94年度判字第01317號
上　訴　人　丙○○
　　　　　　己○○
　　　　　　戊○○
　　　　　　丁○○
上　訴　人　乙○○
（兼上4人送達代收人）　 210號
被 上訴 人　財政部臺灣省南區國稅局
代　表　人　甲○○
上列當事人間因遺產稅事件，上訴人對於中華民國93年3月19日
高雄高等行政法院92年度訴字第1382號判決，提起上訴，本院判
決如下：
　　主  文
上訴駁回。
上訴審訴訟費用由上訴人負擔。
　　理  由
一、上訴人丙○○之配偶，其他上訴人之母即被繼承人楊華麗於
    民國（下同）89年12月15日死亡，經核准延期至90年12月15
    日申報遺產稅，上訴人等於90年12月13日辦理遺產稅申報，
    原列報遺產總額新臺幣（下同）73,510,807元，經被上訴人
    核定遺產總額76,175,206元，遺產淨額62,575,206元，應納
    稅額20,148,834元，又被上訴人以上訴人未將被繼承人所遺
    廣達電腦股份有限公司（以下簡稱廣達公司）、光華鴻揚債
    券基金、臺南市第三信用合作社（以下簡稱臺南市三信）、
    臺南市第五信用合作社（以下簡稱臺南市五信）、臺南市第
    六信用合作社（以下簡稱臺南市六信）等投資合計257,763
    元及死亡前2年內贈與2,564,000元等遺產合計2,821,763元
    據實合併申報，除補徵稅額，並依遺產及贈與稅法第45條規
    定按所漏稅額1,156,923元處1倍罰鍰1,156,900元（計至百
    元止）。上訴人不服，就死亡前2年內贈與、剩餘財產差額
    分配請求權及罰鍰部分，申經復查，未獲變更，上訴人猶未
    甘服，再就死亡前2年內贈與及其罰鍰部分，提起訴願，仍
    遭駁回，遂提起本件行政訴訟，經原審法院判決駁回其訴後
    ，仍不服而提起上訴。
二、上訴人於原審起訴主張：查被繼承人楊華麗生前係家庭主婦
    ，並無收入，家庭收入均賴上訴人之一丙○○（即楊華麗之
    配偶）工作所得。上開事實僅需查閱黃、楊自結婚後歷年所
    申報之綜合所得稅資料，僅有丙○○有薪資所得之扣繳憑單
    ，且申報之薪資所得平均為百萬元以上即可得知，而真正屬
    被繼承人楊華麗之財產應只有坐落臺南市○○段100、101地
    號兩筆土地，此由土地登記謄本所記載楊華麗取得該土地之
    原因係繼承即可得知，則楊華麗所有之現金應均為上訴人丙
    ○○所有，至為顯然。又查，被上訴人以行為時遺產及贈與
    稅法第4條第2項及第15條第1項第1款之規定認定該財產係丙
    ○○贈與楊華麗，然贈與是法律行為，涉及當事人是否有為
    贈與之意思表示，應以贈與真意為前提，被上訴人就此從未
    查證，率為認定並嚴課上訴人罰鍰，自有不合，且丙○○將
    現金寄放在楊華麗之戶頭，係基於信託關係，絕非贈與。此
    參諸丙○○於89年9月29日自楊華麗於大眾商業銀行臺南分
    行（下簡稱大眾銀行）之帳戶提領現金2,564,000元，而匯
    入其亞洲信託投資股份有限公司臺南分公司（下簡稱亞洲信
    託公司）之帳戶，其時楊華麗尚未死亡，若該現金係楊華麗
    自己之財產，何以楊華麗並無異議？丙○○及楊華麗間之金
    錢流通關係係基於信託，丙○○將賺取金錢寄放在楊華麗之
    戶頭，由楊華麗幫丙○○保管、處理，並不表示即為楊華麗
    所有。何況當初申報遺產稅時，全體繼承人亦認為丙○○、
    楊華麗間存放現金之關係係信託關係，且有一致之共識，認
    定該財產非屬楊華麗之遺產方為將該部分予以申報，豈知被
    上訴人即擅自認定其屬贈與。為此，請撤銷訴願決定及原處
    分。
三、被上訴人在原審答辯則以：上訴人列報被繼承人死亡前2年
    內贈與零元，經被上訴人查獲被繼承人於89年9月29日自其
    大眾銀行帳戶提領現金2,564,000元，匯入其配偶丙○○亞
    洲信託公司帳戶，有被繼承人大眾銀行綜合存款存摺、大眾
    銀行匯款回條及丙○○亞洲信託公司帳戶開銷戶明細查詢單
    等影本可稽，為上訴人所不爭，基於動產物權之讓與以交付
    為要件，將系爭銀行存款2,564,000元認屬被繼承人死亡前2
    年內之贈與，併計遺產總額，並無不合。次查，本件被繼承
    人之遺產，即系爭死亡前2年內贈與銀行存款2,564,000元，
    經上訴人主張確屬丙○○所有，如系爭款項為被繼承人所有
    ，應由被上訴人負舉證責任乙節，依最高行政法院36年判字
    第16號判例意旨，當事人主張事實須負舉證責任，上訴人既
    主張被繼承人生前無收入，其銀行存款係來自其配偶丙○○
    之所得，自應由上訴人舉證，惟其雖提示長榮海事工程有限
    公司員工薪資轉帳明細、丙○○高雄銀行南高雄分行、臺灣
    省合作金庫前金支庫活期儲蓄存款存摺及扣免繳憑單等影本
    ，僅能證明丙○○之所得能力，未能證明系爭死亡前2年內
    贈與2,564,000元確屬丙○○所有，被上訴人未予核認，並
    無不妥等語，資為抗辯。
四、原審斟酌全辯論意旨及調查證據之結果，以：壹、死亡前年
    內贈與部分：本件上訴人丙○○之配偶，其他上訴人之母即
    被繼承人楊華麗於89年12月15日死亡，經核准延期至90年12
    月15日申報遺產稅，上訴人等於90年12月13日辦理遺產稅申
    報，經被上訴人核定遺產總額76,175,206元，遺產淨額62,5
    75,206元，應納稅額20,148,834元。上訴人原列報被繼承人
    楊華麗死亡前2年內贈與零元，經被上訴人查獲被繼承人楊
    華麗於89年9月29日自其大眾銀行帳戶提領現金2,564,000元
    ，匯入其配偶丙○○亞洲信託公司帳戶，核應屬配偶間贈與
    ，乃核定被繼承人死亡前2年內贈與銀行存款2,564,000元，
    併計遺產總額等事實，有遺產稅核定通知書,被繼承人楊華
    麗遺產稅案件調查報告及被上訴人91年度財遺產字第一Ｚ
    000000000號處分書附於原處分卷可稽，洵堪信實。本件上
    訴人雖主張被繼承人楊華麗所擁有之財產均係其配偶丙○○
    之工作所得，且丙○○將現金寄放在楊華麗帳戶，係基於信
    託關係，楊華麗對該現金僅有保管之責，並未擁有所有權，
    是該現金提領至丙○○帳戶之行為絕非贈與云云。惟按稅務
    訴訟之舉證責任分配理論與一般民事訴訟相同，即認為在事
    實不明的情況下，其不利益應歸屬於由該事實導出有利之法
    律效果的訴訟當事人負擔，換言之，主張權利或權限之人，
    於有疑義時，除法律另有規定外，應就權利發生事實負舉證
    責任，而否認權利或權限之人或主張相反權利之人，對權利
    之障礙、消滅、抑制之事實，負舉證責任，此依行政訴訟法
    第136條準用民事訴訟法第277條之規定甚明。經查無償乃消
    極事實，在舉證分配上無庸舉證，只要有給與之行為，即屬
    完成，而有償係積極事實，主張積極有償之事實即應舉證（
    最高行政法院89年度判字第431號判決參照）。本件既經被
    上訴人查獲被繼承人於89年9月29日自其大眾銀行帳戶提領
    現金2,564,000元，匯入其配偶亞洲信託公司帳戶，有被繼
    承人大眾銀行綜合存款存摺、大眾銀行匯款回條及丙○○亞
    洲信託公司帳戶開銷戶明細查詢單影本附卷可稽，亦為上訴
    人所不爭，則上述現金移轉之事實，外觀上已足堪認定為被
    繼承人對上訴人丙○○無償給與之贈與行為，應認被上訴人
    已盡其舉證之責，至上訴人主張上述楊華麗帳戶中之存款乃
    丙○○之所得，其金錢流通關係係基於信託，自應由上訴人
    對此有利於己之事實，負舉證之責任，上訴人就此並未舉證
    以實其說，僅提示長榮海事工程有限公司員工薪資轉帳明細
    、丙○○高雄銀行南高雄分行、臺灣省合作金庫前金支庫活
    期儲蓄存款存摺及扣免繳憑單等影本，然此僅能證明丙○○
    之所得能力，尚無法依此認定上開自被繼承人帳戶提領之現
    金2,564,000元，確屬丙○○之所得。況且，上訴人於提起
    復查及訴願時，均未主張被繼承人與其配偶間之金錢流通係
    屬信託關係，直至提起行政訴訟時始為信託之抗辯，系爭款
    項是否確如上訴人所言僅為信託關係，即有可疑。從而，被
    上訴人就系爭款項客觀上在帳戶中之進出情況，依一般經驗
    法則認定係楊華麗贈與丙○○，尚無不合。綜上所述，上訴
    人就上開金錢流通係屬信託關係之主張既無法舉證以實其說
    ，則被上訴人揆諸首揭行為時遺產及贈與稅法第4條第2項及
    第15條第1項第1款之規定，核定本件被繼承人死亡前2年內
    贈與總額為2,564,000元，核無違誤。貳、關於罰鍰部分：
    本件上訴人於90年12月13日辦理遺產稅申報時，未將被繼承
    人楊華麗所遺廣達公司、光華鴻揚債券基金、臺南市三信、
    臺南市五信、臺南市六信等投資合計257,763元及死亡前2年
    內贈與2,564,000元等遺產合計2,821,763元據實申報，經被
    上訴人依遺產及贈與稅法第45條之規定，按所漏稅額1,156,
    923元處1倍罰鍰1,156,900元（計至百元止）等事實，有遺
    產稅核定通知書、被繼承人楊華麗遺產稅案件調查報告及被
    上訴人91年度財遺產字第一Ｚ000000000號處分書等附原處
    分卷可稽。又上訴人於93年2月13日原審法院行準備程序時
    陳稱，就漏報股票等投資及相關之罰鍰等部分已不再爭執，
    並撤回之，亦有該次準備程序筆錄附卷可參。而關於被繼承
    人死亡前2年內贈與部分，上訴人就該金額之流通僅係信託
    之主張，未能舉證以實其說，業如前述。則被上訴人依前揭
    法條規定，按所漏稅額1,156,923元，處1倍罰鍰1,156,900
    元，即無違誤，訴願決定就此部分予以維持，亦無不合，因
    而為上訴人敗訴之判決，核無違誤。
五、本院經查：(一)、上訴意旨復以：(1)被繼承人生前純為家庭主
    婦，且其配偶即丙○○長年具有受薪之工作，此情乃為被上
    訴人調閱其2人歷年所為申報之綜合所得稅資料，即得查明
    ，亦經上訴人於原審所主張，據此足證系爭現金係丙○○所
    有之財產。況倘系現金為被繼承人所有者，則豈能任由丙○
    ○1人提領至其名下帳戶，而其子女4人從未爭執或置疑，亦
    見系爭現金純屬丙○○所有，其始得光明正大地提領。故被
    上訴人既對上訴人有所處罰，又不能確實證明被上訴人有贈
    與系爭現金予丙○○之事實存在，參諸上開最高行政法院39
    年判第2號判例意旨，其處罰即不能認為合法，原判決未審
    究上情，難謂無違背法令。系爭現金乃屬鉅額，應係長年累
    積所得，則強使上訴人再將此長時間累積各筆流通資料蒐集
    提出，顯有未公平，故原判決未斟酌上情，徒認上訴人未盡
    舉證責任，有違民事訴訟法第277條但書之規定，而有判決
    不適用法規之違背法令。(2)依被上訴人右揭90年12月27日函
    文可知伊尚未知悉系爭現金之提領人、提領用途及資金去向
    等情否則苟系爭現金果有係被繼承人贈與丙○○之事實，上
    訴人豈須依其所為函旨，提出右揭匯款回條及明細查詢單影
    本將此可能被誤認為贈與之情，自曝質短而毫無保留？據此
    ，亦足見系爭現金應屬丙○○為實質所有人，而被繼承人僅
    係形式所有人，其2人間其有信託關係，原判決未細究此情
    ，而認上訴人對信託之有利於己之事實，未負舉證之責，已
    有違反民事訴訟法第277條前段之規定，而有判決不適用法
    規之違背法令，併此敘明。(3)次查，被上訴人於發送伊90年
    12月27日日函時，伊尚未知悉其提領人為何人，此參伊仍函
    請上訴人查復有關提領人等情即明。是被上訴人所指90年12
    月27日日應非伊「進行調查日」，從而上訴人於收受上揭函
    文後，隨即提示右揭匯款回條等影查本供核，應有前揭稅捐
    稽徵法法第48條之1第1項所規定免除處罰之適用，原判決就
    此未予審究，亦有判決不適用法規之違背法令。(二)、按「凡
    經常居住中華民國境內之中華民國國民死亡時遺有財產者，
    應就其在中華民國境內境外全部遺產，依本法規定，課徵遺
    產稅。」；「本法稱贈與，指財產所有人以自己之財產無償
    給予他人，經他人允受而生效力之行為。」；「被繼承人死
    亡前二年內贈與下列個人之財產，應於被繼承人死亡時，視
    為被繼承人之遺產，併入其遺產總額，依本法規定徵稅：一
    、被繼承人之配偶。」分別為行為時遺產及贈與稅法第1條
    第1項、第4條第2項及第15條第1項第1款所明定。次按「納
    稅義務人自動向稅捐稽徵機關補報並補繳所漏稅款者，凡屬
    未經檢舉、未經稽徵機關或財政部指定之調查人員進行調查
    之案件，左列之處罰一律免除；其涉及刑事責任者，並得免
    除其刑：一、本法第四十一條至第四十五條之處罰。二、各
    稅法所定關於逃漏稅之處罰。」；「納稅義務人對依本法規
    定，應申報之遺產或贈與財產，已依本法規定申報而有漏報
    或短報情事者，應按所漏稅額處1倍至2倍之罰鍰。」分別為
    稅捐稽徵法第48條之1第1項、遺產及贈與稅法第45條所明定
    。(三)、按「動產所有權之歸屬，原以占有為要件，此項存款
    既係被繼承人之名義存入，其物權為存款人所有，在未提領
    以前，不能指為他人所有，否則權利義務之主體無從確定，
    物權陷於紊亂。．．．。」本院著有62年判字第217號判例
    可資參照。經查本案被上訴人查獲被繼承人於89年9月29 日
    自其大眾銀行帳戶提領現金2,564,000元，匯入其配偶亞洲
    信託公司帳戶，有被繼承人大眾銀行綜合存款存摺、大眾銀
    行匯款回條及丙○○亞洲信託公司帳戶開銷戶明細查詢單影
    本附於原處分卷可稽，亦為上訴人所不爭，依前揭判例已足
    堪認定為被繼承人對上訴人丙○○已發生贈與行為，原判決
    認定事實，適用法律，並無違誤，上訴人所主張該2,564,00
    0元非贈與，顯不足採。上訴人復以主張系爭款項為金錢流
    通是基於信託關係，然查依信託法第2條之規定，信託除法
    律另有規定外，應以契約或遺囑為之。本案上訴人既未能提
    出有信託相關證明文件以實其說，僅空言其為信託關係，亦
    無足採。又本案經被上訴人查獲被繼承人89年9月29日自其
    大眾銀行帳戶提領現金2,564,000元，匯入其配偶丙○○亞
    洲信託公司帳戶，核應屬配偶間贈與，乃以90年12月27日南
    區國稅審二字第0901002351號函請上訴人查復上開資金之提
    領人、提領用途及資金去向，故本案贈與調查基準日之認定
    原則，應為90年12月27日為基準日，上訴人雖於91年1月15
    日提示大眾銀行匯款回條及丙○○亞洲信託公司帳戶開銷戶
    明細查詢單等影本供核，然其提示日期均在被上訴人進行調
    查日90年12月27日之後，依前揭規定，尚無自動補報補繳免
    罰之適用，故原處分依法補徵漏稅額1,156,923元並處1倍罰
    鍰1,156,900元（計至百元），依法尚無違誤。至於上訴人
    其餘訴稱各節，乃上訴人以其對法律上見解之歧異，就原審
    取捨證據、認定事實之職權行使，原審法院對於上訴人所主
    張有利之論點何以不採，均已詳加論述，原判決所適用之法
    規，認事用法均妥適，並無違誤，上訴意旨仍執前詞，主張
    原判決有不適用法規之違誤，求予廢棄，經核並無理由，上
    訴應予駁回。
據上論結，本件上訴為無理由，爰依行政訴訟法第255條第1項、
第98條第3項前段，判決如主文。
中    華    民    國    94    年    8    月    31     日
                  第三庭審判長法  官　徐　樹　海
                              法  官　吳　錦　龍
                              法  官　黃　合　文
                              法  官　林　茂　權
                              法  官　鄭　小　康
以  上  正  本  證  明  與  原  本  無  異
中    華    民    國    94    年    9    月    5      日
　　　　　　　　　　　　　　　書記官　蘇　金　全
